【裁判字號】    89,上,212
【裁判日期】    891212
【裁判案由】    確認債權存在等
【裁判全文】
臺灣高等法院民事判決  八十九年度上字第二一二號
      上  訴  人  交通部公路局第一區工程處
      法定代理人  吳進興
      訴訟代理人  古嘉諄律師
                  李元德律師
      被上訴人    昭林營造股份有限公司      設台北市○○○路○段九一號十四
                              .
      法定代理人  林修峰      .
      訴訟代理人  張世興律師
右當事人間確認債權存在等事件，上訴人對於中華民國八十八年十月二十七日臺灣板
橋地方法院八十八年度訴字第四三七號第一審判決提起上訴，被上訴人並為訴之變更
，本院判決如左：
    主    文
原判決關於確認保固金返還請求權存在部分暨該部分訴訟費用之裁判廢棄。
右廢棄部分，被上訴人第一審之訴駁回。
上訴人應出具如附件所示之質權消滅通知書，提出更名為「交通部公路局第一區工程
處」之變更證明書，並加蓋更名後之新印鑑章，將華南商業銀行之帳號000000
000000、存單號碼ＨＡ三八四二六六號、面額新台幣壹佰伍拾柒萬零貳佰陸拾
參元之定期存款存單解除質權設定後，將上開定期存單交付端明營造工程有限公司，
並由被上訴人代位受領。
第一審、第二審訴訟費用由被上訴人負擔四分之一，餘由上訴人負擔；變更之訴訴訟
費用由上訴人負擔。
    事  實
甲、上訴人方面：
一、聲明：
(一)、原判決關於確認保固金返還請求權存在部分廢棄。
(二)、右廢棄部分，被上訴人第一審之訴駁回。
(三)、被上訴人變更之訴駁回。
二、陳述：除與原判決記載相同者，茲引用之外，補稱：
(一)、訴外人端明營造工程有限公司（下稱端明公司）向原台灣省交通處公路局台北華
    江橋改建工程處（下稱華江橋改建工程處）承攬「中興橋台北端匝道ＧＨ第二期
    工程」（下稱系爭工程），嗣該工程完工後移交上訴人養護，端明公司為履行保
    固義務，乃將華南商業銀行帳號000000000000、存單號碼ＨＡ三八
    四二六六號、面額新台幣（下同）一百五十七萬零二百六十三元之定期存單（下
    稱系爭存單），以為上訴人設定權利質權之方式替代現金之擔保，端明公司既非
    以現金提供保固保證，於系爭工程保固期間屆滿後，當然亦無保固金返還請求權
    之存在，是被上訴人主張代位端明公司行使保固金返還請求權，自屬無據。
(二)、縱被上訴人代位行使之債權係指系爭存單之返還請求權，然系爭存單僅具有一般
    債權憑證之性質，非一有價證券，並無即受確認判決之法律上利益，是被上訴人
    之請求，應無理由。況系爭存單之返還，端明公司並無怠於請求之情事，是被上
    訴人代位請求之要件並不具備。
(三)、系爭工程之保固期限已於民國八十八年三月三十一日屆滿，而端明公司對於上訴
    人亦無因保固義務而生之債務存在，基於擔保物權之從屬性，系爭存單所表彰之
    權利質權亦因保固期間屆滿而消滅，自無待乎質權設定之解除，是上訴人就本件
    工程並無出具質權消滅通知書之義務，被上訴人之請求當無理由。
三、證據：除援用第一審所提證據外，補提最高法院五十三年台上字第三五七一號、
    二十九年上字第四七號、五十二年台上字第一二四○號判例、世華聯合商業銀行
    可轉讓定期存單等件影本為證。
乙、被上訴人方面：
一、聲明：
(一)、原判決關於確認保固金請求返還請求權部分：上訴駁回。
(二)、原判決關於塗銷質權部分變更聲明為：如主文第三項所示。
二、陳述：除與原判決記載相同者，茲引用之外，補稱：
(一)、依約上訴人與端明公司工程契約之約定，端明公司得以辦妥質押之銀行定期存單
    ，交付上訴人作為抵換保固保証金現金之用，保固期滿後，上訴人即有返還保固
    金之義務，是端明公司對上訴人確有保固金返還請求權之存在。端明公司於八十
    八年三月三十一日保固期間屆滿後，怠於向上訴人行使其返還請求權，被上訴人
    代位端明公司行使本件保固金返還請求權，自於法有據。
(二)、系爭存單於設定權利質權後，須由上訴人出具華南銀行所印製之「質權消滅通知
    書」，提出更名為「交通部公路局第一區工程處」之變更證明書，並加蓋更名後
    之新印鑑章，並返還系爭存單後，端明公司始能向華南銀行主張質權業已消滅而
    提領定期存款，是依系爭工程契約之約定及債之本旨，上訴人返還保固金之義務
    自應包括出具「質權消滅通知書」、返還系爭存單之義務。
三、證據：除援用第一審所提證據外，補提華南商業銀行覆函、華南商業銀行定期存
    款存單等件影本為證。
    理    由
一、按「臺灣省交通處公路局第一工程處」於八十八年七月一日起，已改隸為「交通
    部公路局第一區工程處」，交通部公路局第一區工程處聲明承受訴訟，核無不合
    ，先予敘明。
二、本件被上訴人主張：端明公司承攬上訴人之系爭工程，業已完工驗收，端明公司
    以系爭定期存單替代現金交付予上訴人作為工程保固金，保固期限既於八十八年
    三月三十一日屆滿，而於保固期間內，並無保固事由發生，端明公司對上訴人即
    有保固金返還請求權，上訴人亦負有返還義務。而端明公司積欠伊一百零八萬九
    千九百六十三元及自八十五年四月二十三日起至清償日止按年息百分之五計算之
    利息暨執行費用七千七百四十二元，保固期間既已屆滿，端明公司迄未向上訴人
    申請發還，顯係怠於權利之行使，伊自得行使代位權，求為：(一)確認端明公司對
    上訴人有一百五十七萬零二百六十三元之保固金返還請求權存在。(二)上訴人應出
    具如附件所示之質權消滅通知書，提出更名為「交通部公路局第一區工程處」之
    變更證明書，並加蓋更名後之新印鑑章，將系爭定期存款存單解除質權設定後，
    將上開定期存單交付端明公司，並由被上訴人代位受領。（被上訴人於原審之先
    位聲明為：(一)確認端明公司對上訴人有一百五十七萬零二百六十三元之保固金返
    還請求權存在。(二)上訴人應給付端明公司一百五十七萬零二百六十三元，並由被
    上訴人代位受領其中一百零八萬九千九百六十三元及自八十五年四月二十三日至
    受領之日，按年息百分之五計算之利息。原審認其先位聲明無理由，而就後位聲
    明為判決，被上訴人於本院審理中變更第二項備位聲明如前述，並假執行之聲請
    ）。
三、上訴人則以：系爭工程移交伊養護後，端明公司自行選擇以系爭定期存單設質予
    伊，以代現金交付保固金，伊僅於發生保固事由時得就定期存單之債權行使質權
    ，非對系爭定期存單所表彰之金錢存有金錢債權，伊係質權人，非債務人，僅於
    端明公司請求返還時，有權審核是否符合返還之要件，尚不負給付金錢或逕予返
    還保固金之義務，伊與端明公司並無債權債務存在，伊如欲行使質權，尚須知會
    存款銀行，並無隨時提領之權利，且系爭定期存單為債權憑證，並非有價證券，
    伊與端明公司既無債權債務存在，質權亦隨之消滅，端明公司可逕向銀行提領存
    款，伊亦無解除質權設定之義務等語，以資抗辯。
四、按因情事變更而以他項聲明代最初聲明者，縱未經他造之同意亦得為之，此觀民
    事訴訟法第四百四十六條第一項之規定自明，本件被上訴人因原臺灣省交通處公
    路局第一工程處已改隸於上訴人，乃將前述第二項聲明予以變更，雖未得上訴人
    之同意，亦屬合法，併予敘明。
五、被上訴人主張：端明公司所承攬之系爭工程，業已完工驗收，端明公司以系爭定
    期存單為上訴人設定質權以替代現金之保固保證，保固期限亦已於八十八年三月
    三十一日屆滿，於保固期間內，並無保固事由發生，端明公司尚未請求返還系爭
    定期存單，而端明公司尚欠被上訴人一百零八萬九千九百六十三元及自八十五年
    四月二十三日起至清償日止按年息百分之五計算之利息，及執行費用七千七百四
    十二元之事實，為上訴人所不爭執，並有台灣台中地方法院八十五年度執八字第
    一五一七六號債權憑證、台灣台北地方法院（下稱台北地院）八十八年民執辰字
    第三０八號執行命令及執行處通知，上訴人聲明異議狀及聲請更正狀、扣押命令
    聲請狀附卷可證（原審卷第十頁至二一頁），應堪認為真實。
六、再被上訴人主張：伊向台北地院聲請扣押上訴人對端明公司之保固金債權，上訴
    人異議，伊自有提起確認之訴之必要，且保固金非必以現金為限，設定質權以替
    代，亦無不可，自不能謂替代之質權非保固金云云，上訴人則以：被上訴人並未
    實際提供現金作為保固金，保固期滿即不得請求返還，被上訴人無提起確認之訴
    之利益等語為辯。按確認之訴非當事人有即受確認判決之法律上利益，不得提起
    ；所謂即受確認判決之法律上利益，係指法律關係之存否不明確，當事人主觀上
    認其在法律上地位有不安之狀態存在，此不安之狀態能以確認判決除去者而言，
    若縱經法院判決確認，亦不能除去其不安之狀態者，即難認有受確認判決之法律
    上利益（最高法院五十二牛年台上字第一二四○號判例參照）。查被上訴人以對
    端明公司有債權未受清償為由，聲請臺灣板橋地方法院發扣押令，扣押令之內容
    為：「禁止債務人端明營造有限公司收取對台灣省公路局第一區工程處之保固金
    、債權或為其他處分，第三人亦不得對債務人清償。」，參酌扣押令之說明為：
    「一、．．．債權人．．．請求就債務人對第三人之債權，在新台幣一百零八萬
    九千九百六十三元，及自八十五年四月二十三日起至十八年一月四日止，按年息
    百分之五之利息，及本件執行新台幣七千七百四十二元之範圍內，予以扣押。．
    ．．。」等語（原審卷一一頁），可知所扣押者為端明公司對上訴人之金錢債權
    。然查系爭工程契約第十七條約定：「(一)本工程自全部完工驗收合格後，乙方（
    即端明公司）應於請領尾款前，出具保固切結書，並繳納發包費結算金額之百分
    之一點五作為保固保證金．．．(二)本工程保固期滿，保固保證金如未動支，或有
    剩餘時甲方（華江橋改建工程處）應無息發還乙方，並解除乙方辦理本工程之全
    部責任。．．．」，而台灣省各機關營繕工程投標須知及附件第二十四點規定：
    【履約保證金、差額保證金及保固保證金得標廠商得以其出具等值之左列各款換
    抵之：「．．(二)辦妥質押並蓋妥印鑑之銀行、信用合作社或信託投資公司一般定
    期存單。．．．前項第二款之定期存款單設質時，應由出質人、主辦工程機關、
    銀行三方同時簽約並立切結書如左：「存款人銀行得依據主辦工程機關之債權金
    額（或○○單位出具之損害範圍鑑定書）而逕為給付，存款人絕無異議。」或「
    主辦工程機關行使質權時，存款銀行應將存款金額全部逕為給付與主辦工程機關
    ，存款人絕無異議。」】（原審卷六四、七一反面），嗣系爭工程於八十二年十
    二月二十九日驗收，端明公司於八十三年三月二十八日依前開之約定，以系爭定
    期存單為台灣省交通處公路局第一工程處設定質權，以替代保固金之繳納，有端
    明公司出具之切結書及華南商業銀行函足按（原審卷七三至七四頁），是端明公
    司係以設定質權之方式代替保固金現金之繳付，保固期滿，縱未發生保固事由，
    端明公司對上訴人亦無金錢之保固金返還請求權，上訴人認端明公司對其無金錢
    債權而提出異議，被上訴人如認不實，應以金錢債權是否存在為訴訟標的，乃被
    上訴人既自承端明公司對上訴人之保固金返還權利非金錢債權，乃竟以上訴人對
    端明公司返還保固金義務之內容為上訴人應解除質權設定及返還系爭定期存單，
    而請求確認保固金返還請求權存在，被上訴人於法律上不安之狀態即無從以判決
    除去，要無提起確認之訴之利益，被上訴人此部分請求，並非有據。
七、被上訴人又主張：保固事由既未發生，上訴人應辦理解除質權設定手續等語，上
    訴人則以：系爭定期存單為債權憑證，非有價證券，保固期滿既未發生保固事由
    ，質權即歸消滅，端明公司可逕向銀行提款，無辦理解除質權設定手續之義務云
    云，為辯。查依系爭工程契約第十七第二項之約定，保固期滿未發生保固事由時
    ，應返還保固金及解除承攬人之全部責任，系爭工程之保固期限業已屆滿而未發
    生保固事由，為兩造所是認，保固金既係以設定質權替代，上訴人依約自有令質
    權消滅，始能盡系爭工程契約所指返還保固金及免除端明公司責任之義務。再端
    明公司欲提領設質定期存單之存款，須由上訴人出具如附件所示之質權消滅通知
    書，並蓋妥原質權設定通知書之印鑑，連同定期存單解除質權設定後，始能以該
    定期存單及原印鑑提領存款等情，有華南商業銀行八十八年六月七日華忠孝字第
    八六號函在卷可佐（原審卷八一頁）。而臺灣省交通處公路局第一工程處已於八
    十八年七月一日起，已改隸為上訴人，上訴人即無從蓋妥原設定質權之印鑑，被
    上訴人請求上訴人提出更名為上訴人之變更證明書，並加蓋更名後之新印鑑章，
    將系爭定期存單解除質權設定，即有理。
八、被上訴人再以：端明公司已倒閉，且伊因上訴人異議乃提起本件訴訟，自得行使
    代位權，代位受領系爭定期存單等語，上訴人則抗辯：保固金返還請求權已遭法
    院扣押，端明公司已不得向伊收取，且端明公司未能收取，亦係遭扣押所致，非
    怠於行使權利，被上訴人不得行使代位權云云。按債務人怠於行使其權利時，債
    權人因保全債權，得以自己之名義，行使其權利，為民法第二百四十二條前段所
    明定。查端明公司業已倒閉，為兩造所是認（本院六○頁），端明公司自八十八
    年三月三十一日迄今猶未辦理解除質權之手續，自屬怠於行使權利。而依前所述
    ，執行法院之扣押令係扣押端明公司對上訴人之金錢債權，端明公司對上訴人既
    無金錢債權存在，即無所謂債權已被扣押而不得行使代位權之問題。是被上訴人
    請求上訴人解除系爭定期存單之設質後將之交付端明公司，並由被上訴人代位受
    領，即屬有據。
九、綜上所述，被上訴人請求確認端明公司對上訴人之保固金返還請求權存在，為無
    理由，原審為上訴人敗訴之判決，即有未合，上訴意旨指摘原判決此部分不當，
    求予廢棄改判，為有理由。被上訴人變更之訴請求上訴人出具如附件所示之質權
    消滅通知書，提出更名為「交通部公路局第一區工程處」之變更證明書，並加蓋
    更名後之新印鑑章，解除系爭定期存單之設質後將之交付端明公司，並由被上訴
    人代位受領，為有理由，應予准許。
十、本件事證已臻明確，兩造其餘攻擊防禦方法，即無庸一一論述，附此敘明。
十一、據上論結，本件上訴及變更之訴均有理由，依民事訴訟法第四百四十九條第一項
    、第七十八條，判決如主文。
中      華      民      國    八十九    年      十二      月     十二   日
                                臺灣高等法院民事第五庭
                                    審判長法  官  黃  小  瑩
                                          法  官  蘇  瑞  華
                                          法  官  蔡  芳  齡
右正本係照原本作成。
如不服本判決，應於收受送達後二十日內向本院提出上訴書狀，其未表明上訴理由者
，應於提出上訴後二十日內向本院補提理由書狀（均須按他造當事人之人數附繕本）
上訴時應提出委任律師或具有律師資格之人之委任狀；委任有律師資格者，另應附具
律師及格證書及釋明委任人與受任人有民事訴訟法第四百六十六條之一第一項但書或
第二項（詳附註）所定關係之釋明文書影本。
中      華      民      國    八十九    年      十二    月      十四    日
                                           書記官  李  佳  樺
附註：
民事訴訟法第四百六十六條之一（第一項、第二項）：
對於第二審判決上訴，上訴人應委任律師為訴訟代理人。但上訴人或其法定代理人具
有律師資格者，不在此限。
上訴人之配偶、三親等內之血親、二親等內之姻親，或上訴人為法人、中央或地方機
關時，其所屬專任人員具有律師資格並經法院認為適當者，亦得為第三審訴訟代理人
。


司法院資訊處製作；財團法人民間司法改革基金會備份。
